臺灣臺中地方法院刑事判決　　　　　　　95年度易字第2998號
公　訴　人　臺灣臺中地方法院檢察署檢察官
被　　　告　甲○○
　　　　　　　　　　　號
上列被告因重利案件，經檢察官提起公訴（九十四年度偵字第一
四○四八號），本院判決如下：
    主    文
甲○○共同以乘他人急迫貸以金錢，而取得與原本顯不相當之重
利為常業，處有期徒刑拾壹月。扣案之帳單壹張沒收。
    犯罪事實
一、甲○○、陳振發原共同經營慶豐當舖（設址：臺中市○○路
    二○八號一樓，並由陳振發擔任登記負責人，之後己○○於
    民國八十八年二月十一日繼陳振發擔任慶豐當舖之登記負責
    人，由其對外出面履行登記負責人之義務，並將營業地址改
    為臺中市○○路二之九八號一樓，而甲○○則實際管理慶豐
    當舖貸款事務，甲○○夥同己○○（涉犯重利罪部分，業經
    本院以九十年度訴字第三五○號判處有期徒刑七月確定）竟
    共同以乘他人急迫貸以金錢而取得與原本顯不相當之重利為
    常業之犯意聯絡，而為下列重利行為：（一）乙○○於八十
    七年四月二日，因成立公司及妻舅生意失敗，急需用錢，遂
    至臺中市○○路二○八號一樓之慶豐當舖，向甲○○借款新
    臺幣（下同）十萬元，至八十七年七月中旬止，尚欠本金四
    萬元未清償（甲○○於八十七年七月中旬之前常業重利部分
    ，業經本院以八十七年度訴字第一八二九號判處有期徒刑七
    月，緩刑三年確定）。甲○○遂與乙○○約定自八十七年九
    月及十月，每月各攤還本金及利息七千二百元，八十七年十
    一月至八十八年十月，每月各攤還本金及利息三千六百元，
    並簽立面額十萬元之本票一紙供擔保（即年利率約百分之三
    十七，本票於本金四萬元清償完畢時已取回），計至繳清本
    金為止，乙○○計繳納一萬七千六百元之利息，甲○○、己○○以此等方式收取與原本顯不相當之重利，而恃以維生。
    （二）甲○○、己○○於八十八年十月五日以每月二至三萬
    元（正確金額不詳）之薪資僱用丙○○（丙○○涉犯重利罪
    部分，業經本院以九十年度訴字第三五○號判決處有期徒刑
    三月確定），辦理收取客戶所繳納款項等事項，其所收取之
    款項，則悉交付予甲○○，而與丙○○共同以乘他人急迫貸
    以金錢而取得與原本顯不相當之重利之犯意聯絡，並均以此
    為常業，而於八十八年六、七月間，因丁○○工作不穩定，
    急需款項以供繳納房租等家用，遂至臺中市○○路二之九八
    號一樓之慶豐當舖，向甲○○借款七萬五千元，並交付車牌
    號碼Ａ九─三六一九號自用小客車行車執照、身分證、面額
    三萬元之本票一紙身分證、押當車輛借用切結書、汽車過戶
    登記申請書、汽車買賣合約書、切結書以供擔保，約定每半
    月為一期，繳納利息四千九百元，並預扣第一期利息（年利
    率百分之一百四十四），計至八十八年十月間繳清本金時止
    ，共繳納利息三萬九千二百萬元，甲○○、己○○、丙○○
    以此方式收取與原本顯不相當之重利，而恃以維生。嗣於八
    十八年十月二十九日二十時三十五分許，為警在臺中市○○
    路二之九八號一樓查獲，並扣得丁○○之身分證、駕駛執照
    、本票、匯款單、丁○○所立之押當車輛借用切結書、汽車
    過戶登記申請書、汽車買賣合約書、切結書等物。
二、案經臺中市警察局第一分局報告臺灣臺中地方法院檢察署檢
    察官偵查起訴。
    理  由
壹、程序部分
一、按檢察官於偵辦案件時，以不起訴處分偵結案件時，任何人
    （包括同告發人）均得於發見新事實或新證據，或有刑事訴
    訟法第四百二十條第一項第一款、第二款、第四款或第五款
    所定得為再審原因之情形時，再為告發、告訴，使檢察官本
    於追訴犯罪職權再行提起公訴，自屬當然。而本件前經本署
    檢察官於八十九年十二月二十三日以八十九年度偵字第一○
    二七四號為不起訴處分確定，有該處分書附卷可按。惟該案
    對被告甲○○為不起訴處分，理由係依據證人己○○、丁○○、丙○○於偵訊中之證述及臺中市政府核發之營利事業登
    記證，認定被告並非「慶豐當舖」之實際經營者，然嗣因本
    院審理九十年度訴字第三五○號己○○、丙○○重利罪時，
    依據共犯己○○及被告在該案訊問時之供述等新證據，並參
    照共犯丙○○在警詢之供述及卷附之匯款單等，發現被告甲○○方係實際管理負責慶豐當舖之人，認被告甲○○涉共犯
    刑法第三百四十五條常業重利罪嫌，是臺灣臺中地方法院檢
    察署檢察官以上開新事實、新證據為本件起訴，於法並無不
    合，合先說明。
二、按被告以外之人（包括證人、鑑定人、告訴人、被害人及共
    同被告等）於審判外之陳述，雖不符刑事訴訟法第一百五十
    九條之一至之四等法條之規定，而經當事人於審判程序同意
    作為證據，法院審酌該言詞陳述或書面陳述作成時之情況，
    認為適當者，亦得為證據。當事人、代理人或辯護人於法院
    調查證據時，知有刑事訴訟法第一百五十九條第一項不得為
    證據之情形，而未於言詞辯論終結前聲明異議者，視為有前
    項之同意，刑事訴訟法第一百五十九條之五定有明文。本件
    被害人乙○○、丁○○均曾於本院九十年度訴字第三五○號
    重利案件之警詢、偵訊時為陳述，其性質屬傳聞證據，雖無
    符合刑事訴訟法第一百五十九條之一至之四等前四條之情形
    ，當事人已知上述筆錄乃傳聞證據，且均未於言詞辯論終結
    前對該等筆錄內容異議，依上開規定，是渠等於該案之警詢
    、偵訊之陳述已擬制同意其有證據能力，本院審酌上開筆錄
    作成情況，係在司法警察或檢察官面前作成，具有一定之公
    信力，且較無人情施壓或干擾，亦無不當取供之情形，認為
    以之作為本案之證據亦屬適當，是渠等上開陳述，自均具有
    證據能力，合先敘明。
貳、實體部分
一、上揭犯罪事實，業經被告甲○○於本院審理中供承不諱，核
    與被害人乙○○、丁○○於上開案件及本院審理時指述之情
    節相符，並據證人丙○○於本院審理時證述在卷，復有慶豐
    當舖合約書、贓物認領保管單、被害人丁○○之身分證影本
    、行車執照影本、汽車買賣合約書、委託切結書、本票影本
    、切結書、押當車輛借用切結書、匯款單、帳單等扣案可資
    佐證，足徵被告之自白與事實相符，堪以採信，從而被告上
    揭犯行，事證明確，堪以認定。
二、按刑法上所謂常業犯，係指反覆以同種類行為為目的之社會
    活動之職業性犯罪而言，至於犯罪所得之多寡，是否恃此犯
    罪為唯一之謀生職業，則非所問，縱令兼有其他職業，仍無
    礙於該常業犯罪之成立（最高法院八十五年度臺上字第五一
    ○號判例意旨參照）；又一般重利罪，固須乘他人急迫對特
    定人貸與原本取得顯不相當之利息始能成立，但明知社會上
    有因急迫舉債濟急或有輕率無經驗而舉債情形者，預先訂定
    苛刻之條件，一俟有人向之借款，即得博取重利，並以之為
    常業，雖非對特定之人乘其急迫而為之，仍應成立刑法第三
    百四十五條之常業重利罪（最高法院八十二年度臺上字第五
    六○九號判決意旨參照）。查本件被告貸款取息之利率分別
    達年利率百分之三十七（即對乙○○部分）、百分之一百四
    十七（即對丁○○部分），此等利率，不僅與民法第二百零
    三條所定之週年利率百分之五之法定利率及民法第二百零五
    條所定之最高利率週年利率百分之二十之限制，相去甚遠，
    且顯高於目前銀行放款利率及一般民間利之月息二至三分，
    衡諸目前社會經濟情況，被告確係取得與原本顯不相當之重
    利，至為明顯；而證人乙○○、丁○○均陳稱因急需用錢清
    償債務而有舉債之急迫情形，被告利用社會上有上開因急迫
    舉債濟急之情形，招徠陷於急迫之不特定人向其借貸，趁機
    收取與原本顯不相當之重利，並僱用丙○○負責收取本息，
    藉以博取重利，並恃以為營生，而以之為常業之情事無訛，
    是核被告所為，係犯刑法第三百四十五條之常業重利罪，雖
    新修正施行之刑法，已刪除第三百四十五條常業重利罪之規
    定，惟常業犯之行為均在新法施行之前者，新法施行後，應
    依刑法第二條第一項之規定，適用最有利於行為人之法律（
    起訴書論罪法條雖引用刑法第三百四十四條之普通重利罪，
    但起訴書之犯罪事實業已敘及常業重利之事實，且經公訴人
    當庭更正引用法條為刑法第三百四十五條之常業重利罪，自
    毋庸再予變更起訴法條）。而本件被告所犯本罪之時間在刑
    法修正施行前，當時常業重利罪，其法定本刑為五年以下有
    期徒刑，得併科三千元以下罰金，刑法修正後，因常業犯已
    經刪除，應將所犯之重利罪分論併罰，觀諸被告於前案判決
    確定後，自八十七年七月間即對乙○○有重利行為，迄本案
    查獲日為止，其所為收取重利之次數早已逾五次上，若合併
    計算重利之法定最高本刑，顯然較原常業犯之法定刑為重，
    故依刑法第二條第一項之規定比較結果，應適用較輕之修正
    前刑法第三百四十五條而論以常業重利罪。
（一）又被告行為後，其他應適用之相關法律亦有修正，茲就與
      本案適用有關之條文，比較說明如下：
　１、刑法第二十八條規定業經修正公布，修正前之規定為：「
  　　二人以上共同實施犯罪之行為者，皆為正犯」，修正後之
    　規定為：「二人以上共同實行犯罪之行為者，皆為正犯」
      。本案被告與共犯己○○就上開向被害人乙○○收取重利
      ，及被告與共犯己○○、丙○○收取重利之常業重利犯行
      ，分別有犯意之聯絡及行為之分擔，不論依修正前、後刑
      法第二十八條規定，均成立共同正犯，依刑法第二條第一
      項前段，自應適用行為時即修正前之刑法第二十八條規定
      。
　２、法定刑中罰金刑部分：
      刑法第三十三條第五款業經修正公布，修正後刑法第三十
      三條第五款規定「罰金：新臺幣一千元以上，以百元計算
      之」，與修正前刑法第三十三條第五款規定「罰金：（銀
      元）一元以上」不同。比較新舊法結果，以修正前即行為
      時法較有利於被告二人，故依刑法第二條第一項前段規定
      ，本案關於刑法第三百四十五條之法定刑罰金部分，自應
      適用行為時之法律即修正前刑法第三十三條第五款規定決
      定其罰金部分之法定刑。
　３、刑法第三十八條第三項修正前規定：「第一項第二款、第
  　　三款之物，以屬於『犯人』者為限，得沒收之。但有特別
    　規定者，依其規定。」，修正後雖規定為：「第一項第二
      款、第三款之物，以屬於『犯罪行為人』者為限，得沒收
      之。但有特別規定者，依其規定。」，惟此部分修正對被
      告而言本無有利、不利問題。且按沒收為從刑，與主刑有
      從屬關係，倘主刑與從刑均已修正，經依刑法第二條第一
      項就主刑比較結果，應適用最有利之修正前舊法時，依從
      刑附屬於主刑之原則，自不得就新舊法予以割裂適用，應
      一律適用修正前之舊法 (最高法院九十年度臺上字第四五
      二六號、一七三一號判決意旨參照)。
（二）爰審酌被告前曾因重利案件，業經本院判決有罪確定（有
      臺灣高等法院被告前案紀錄表及判決書在卷可考），仍不
      知儆惕，且其適值壯年，不思以正當途徑賺取金錢，竟趁
      被害人需款孔急之際，貸與金錢以攫取重利，所得利息遠
      逾法定最高利率週年利率百分之二十，對經濟秩序及借款
      人生計均有不良影響，惟貸款金額不大，及犯後坦承犯行
      ，態度尚佳，暨其參與之程度及犯罪所得之多寡等一切情
      狀，量處如主文所示之刑，以示懲儆。扣案之帳單一張，
      為被告所有供本件常業重利犯行所用，應依刑法第三十八
　　　條第一項第二款之規定宣告沒收之。扣案被害人丁○○之
　　　身分證、行車執照、面額三萬元之本票、押當車輛借用切
  　　結書、汽車過戶登記申請書、汽車買賣合約書、切結書各
　    一張，據被告及證人丁○○供稱係證人丁○○交付被告作
      為擔保之用，於證人丁○○返還本金時將一併返還，是該
　　　等物品非為被告所有，非屬必要沒收之物，爰不另為沒收
　　　之諭知。至於扣案之面額六萬元之本票一張，核與本案並
  　　無直接關連，又非屬違禁物，即與沒收之要件不符，爰不
    　予宣告沒收。
（三）公訴意旨略以：被告於八十七年四月二日借款給被害人乙○○，並收取至八十七年七月中旬止之本息部分，認亦涉
      犯刑法第三百四十五條之罪嫌云云。然查，此部分已為本
      院八十七年訴字第一八二九號確定判決效力所及，有該判
      決書在卷可稽，因公訴人認此部分犯行，與上開常業重利
      罪部分，有實質上一罪之關係，爰不另為免訴之諭知。
據上論斷，應依刑事訴訟法第二百九十九條第一項前段，刑法第
二條第一項前段、第二十八條（修正前）、第三百四十五條（修
正前）、第三十八條第一項第二款，罰金罰鍰提高標準條例第一
條前段，判決如主文。
本案經檢察官戊○○到庭執行職務。
中　　華　　民　　國　　96　　年　　1 　　月　　3 　　日
            刑事第九庭　審判長法  官  陳得利
                              法　官　余德正
                              法  官  莊秋燕
上為正本係照原本作成
如不服本判決應於收受送達後十日內向本院提出上訴書狀，其未
敘述上訴之理由者並得於提起上訴後十日內向本院補提理由書（
均須按他造當事人之人數附繕本）。
　　　　　　　　　　　　　　  書記官  莊玉惠
中　　華　　民　　國　　96　　年　　1 　　月　　3 　　日
附錄本案論罪科刑法條全文：
刑法第三百四十四條
 （重利罪）
乘他人急迫、輕率或無經驗貸以金錢或其他物品，而取得與原本
顯不相當之重利者，處一年以下有期徒刑、拘役或科或併科一千
元以下罰金。
刑法第三百四十五條
（常業重利罪）
以犯前條之罪為常業者，處五年以下有期徒刑，得併科三千元以
下罰金。
